ACORDAO-COMPLETO-2517139

ACÓRDÃO 936/2022 ATA 5/2022 - SEGUNDA CÂMARA

VISTOS, relatados e discutidos estes autos de Aposentadoria, em que se examina, nesta fase processual, pedidos de reexame interpostos contra o Acórdão 8133/2021-TCU-Segunda Câmara, de relatoria do Ministro Bruno Dantas, 
ACORDAM os Ministros do Tribunal de Contas da União, reunidos em Sessão da Segunda Câmara, ante as razões expostas pelo Relator e com fulcro no art. 48, c/c os arts. 32 e 33, da Lei 8.443/1992, em: 
9.1. conhecer dos pedidos de reexame interpostos por Ana Maria Suyama, Maria Auxiliadora Ortiz Winkel e Sergio Martins de Souza para, no mérito, dar-lhes provimento parcial, tornando sem efeito o subitem 9.3.1 do Acórdão 8133/2021-TCU-Segunda Câmara; e
9.2. dar ciência desta deliberação aos recorrentes e ao Tribunal Regional do Trabalho da 15ª Região - Campinas/SP.

Em análise, pedidos de reexame, em processo de Aposentadoria, interpostos contra o Acórdão 8.133/2021-TCU-2ª Câmara, de relatoria do Ministro Bruno Dantas.

Segunda Câmara

3. Interessados/Responsáveis/Recorrentes:
3.1. Interessados: Ana Maria Suyama (XXX.242.818-XX); Ana Maria Suyama (XXX.242.818-XX); Maria Auxiliadora Ortiz Winkel (XXX.994.068-XX); Maria Auxiliadora Ortiz Winkel (XXX.994.068-XX); Sergio Martins de Souza (XXX.094.218-XX); Sergio Martins de Souza (XXX.094.218-XX).
3.2. Recorrentes: Ana Maria Suyama (XXX.242.818-XX); Maria Auxiliadora Ortiz Winkel (XXX.994.068-XX); e Sergio Martins de Souza (XXX.094.218-XX).

13.1. Ministros presentes: Aroldo Cedraz (na Presidência), Augusto Nardes (Relator) e Antonio Anastasia.
13.2. Ministros-Substitutos presentes: Marcos Bemquerer Costa e André Luís de Carvalho.

ACORDAO-COMPLETO-2532657

Acórdão 302/2023 - Segunda Câmara

AUGUSTO NARDES

Ministro Bruno Dantas.

Adoto como relatório a instrução de peça 74, transcrita a seguir com ajustes de forma pertinentes, a qual foi elaborada no âmbito da Secretaria de Recursos (Serur) e cujo encaminhamento teve a anuência do dirigente daquela unidade (peça 75) :
"INTRODUÇÃO
1. Trata-se de pedidos de reexame interpostos por Ana Maria Suyama (peças 15 a 21) , Maria Auxiliadora Ortiz Winkel (peças 22 a 28) e Sergio Martins de Souza (peças 34 a 40 e 48) , ex-servidores do Tribunal Regional do Trabalho da 15ª Região - Campinas/SP, contra o Acórdão 8133/2021-TCU-Segunda Câmara (peça 10) , que teve como relator o Excelentíssimo Senhor Ministro Bruno Dantas.
1.1. A deliberação recorrida apresenta o seguinte teor:
VISTOS, relatados e discutidos estes autos em que se apreciam atos de aposentadoria emitidos pelo Tribunal Regional do Trabalho da 15ª Região - Campinas/SP,
ACORDAM os Ministros do Tribunal de Contas da União, reunidos em sessão da Segunda Câmara, diante das razões expostas pelo Relator, e com fundamento no art. 71, incisos III e IX, da Constituição Federal de 1988, c/c os arts. 1º, inciso V, 39, inciso II, e 45 da Lei 8.443/1992, e ainda com o art. 260, § 1º, 261, caput e § 1º, e 262, caput e § 2º, do Regimento Interno do TCU, em:
9.1. considerar ilegal a aposentadoria de Ana Maria Suyama, Maria Auxiliadora Ortiz Winkel e Sergio Martins de Souza, negando o registro aos atos correspondentes;
9.2. dispensar o ressarcimento das quantias indevidamente recebidas de boa-fé (Enunciado 106 da súmula da jurisprudência predominante do TCU) ;
9.3. determinar ao Tribunal Regional do Trabalho da 15ª Região - Campinas/SP que:
9.3.1. no prazo de 15 (quinze) dias, faça cessar os pagamentos decorrentes dos atos ora considerados ilegais, sob pena de responsabilidade solidária da autoridade administrativa omissa, até a emissão de novos atos, livres das irregularidades apontadas, a serem submetidos à apreciação do TCU no prazo de 30 (trinta) dias;
9.3.2. no prazo de 15 (quinze) dias, dê ciência deste acórdão aos interessados cujos atos ora são considerados ilegais, esclarecendo-lhes que o efeito suspensivo proveniente da interposição de recurso não os exime da devolução dos valores percebidos indevidamente após a notificação sobre o presente acórdão, em caso de não provimento do recurso porventura impetrado;
9.3.3. no prazo de 30 (trinta) dias, informe ao TCU as medidas adotadas, sem prejuízo de encaminhar comprovante sobre a data em que os interessados tomaram conhecimento do contido no item anterior;
9.4. informar deste acórdão ao Tribunal Regional do Trabalho da 15ª Região - Campinas/SP.
HISTÓRICO 
2. Os atos de aposentadoria dos recorrentes foram julgados ilegais, por incluir a incorporação de parcela de quintos/décimos, referente ao exercício de função de confiança posterior ao advento da Lei 9.624/1998.
2.1. Tendo em vista que não constavam dos autos informações de que as incorporações, referentes ao exercício de funções de confiança entre 8/4/1998 e 4/4/9/2001, decorriam de decisões judiciais transitadas em julgado, devia o órgão de origem providenciar sua conversão em parcela compensatória destacada, observada a modulação estabelecida pelo STF no âmbito do RE 638.115/CE, com a inserção de esclarecimentos nos novos atos a serem encaminhados à Corte de Contas.
ADMISSIBILIDADE
3. Reitera-se os exames de admissibilidade realizados pelo Sar/Serur (peças 29, 30, 31, 56 e 57) , que opinou pelo conhecimento dos recursos, nos termos do artigo 48 da Lei 8.443/1992, c/c os artigos 285 e 286, parágrafo único, do RI/TCU, suspendendo-se os efeitos dos subitens 9.1, 9.3 e 9.3.1 do Acórdão 8133/2021-TCU-Segunda Câmara. O Excelentíssimo Senhor Ministro Augusto Nardes, mediante despachos de peças 41 e 59, concordou com esta unidade técnica. 
EXAME DE MÉRITO
4. Delimitação
4.1. Constitui objeto do presente recurso definir se:
a) é o caso de transformar os quintos relativos ao período de 8/4/1998 a 4/9/2001 em 'Parcela Compensatória' a ser absorvida por quaisquer reajustes futuros, conforme modulação de efeitos prevista no RE 638.115/CE;
b) houve afronta ao RE 638.115/CE pelo acórdão recorrido ao considerar ilegais os atos de aposentadoria que contemplam o pagamento de quintos incorporados após 8/4/1998;
c) ocorreu violação aos princípios da segurança jurídica e da isonomia.
5. Da transformação dos quintos em 'Parcela Compensatória'
5.1. Defendem os recorrentes a manutenção do pagamento de quintos, decorrentes do exercício de função de confiança após o advento da Lei 9.624/1998, com base nos seguintes argumentos.
5.2. A incorporação de parcela de quintos/décimos por Ana Maria Suyama, Maria Auxiliadora Ortiz Winkel e Sergio Martins de Souza, referentes ao período de 8/4/1998 a 4/9/2001, encontra amparo na decisão judicial transitada em julgado, proferida no Processo 2004.3400.048565-0/DF (Justiça Federal de Primeiro Grau - Seção Judiciária do Distrito Federal) , movido pela Associação Nacional dos Servidores da Justiça do Trabalho (Anajustra) , em favor de todos os associados, inclusos os recorrentes, conforme Processos de Execução/Cumprimento de Sentença 0000191.84.2008.4.01.3400, 0042125.56.2007.4.01.3400 e 0000200.46.2008.4.01.3400, respectivamente (peças 15 a 28, 34 a 40, 48 e 60 a 69) .
5.3. Quanto ao recorrente Sergio Martins de Souza, assevera ser também beneficiário da Ação Coletiva 0000976.30.2005.4.03.6105, movida pelo Sindicato dos Servidores Públicos Federais da Justiça do Trabalho da 15ª Região (Sindiquinze/SP) e julgada procedente em parte para o fim de reconhecer o direito à incorporação dos quintos/décimos em relação aos servidores vinculados ao TRT da 15ª Região que completaram o lapso temporal entre 8/4/1998 e 4/9/2001 (peças 63 a 69) , cujo trânsito em julgado ocorreu em 22/2/2016 (peça 69, p. 16) .
5.4. Assim, esperam que os recursos sejam conhecidos e providos, aplicando-se o entendimento do STF, no julgamento dos Embargos de Declaração no RE 638.115/CE, para reconhecer como indevida a cessação imediata do pagamento dos quintos percebidos pelos recorrentes, tendo em vista serem beneficiários de sentenças judiciais transitadas em julgado antes da decisão que modulou os efeitos sobre o recebimento desta vantagem (peça 15, p. 5, peça 22, p. 5, e peça 34, p. 6) .
Análise:
5.5. Em consonância com o voto condutor da deliberação recorrida, a irregularidade na incorporação de quintos até 4/9/2001 impedia o julgamento pela legalidade dos atos de aposentadoria dos recorrentes, devendo o órgão de origem providenciar sua conversão em parcela compensatória destacada, observada a modulação estabelecida pelo STF no âmbito do RE 638.115/CE, com a inserção de esclarecimentos nos novos atos a serem encaminhados à Corte de Contas.
5.6 Nos presentes pedidos de reexame, houve a apresentação de cópias dos processos judiciais movidos pela Anajustra e pelo Sindiquinze, em favor de todos os associados e substituídos, entre eles os recorrentes, cujas decisões judiciais asseguraram o direito à incorporação dos quintos em comento.
5.7. Tendo sido comprovado que a vantagem percebida pelos ex-servidores está amparada por decisões judiciais transitadas em julgado, é possível a manutenção da parcela de quintos incorporados entre 8/4/1998 e 4/9/2001 imune à absorção por reajustes futuros, nos termos da modulação de efeitos decorrente do julgamento dos Embargos de Declaração no RE 638.115/CE.
5.8. Assim, cabe tornar sem efeito a determinação contida no item 9.3.1 do acórdão recorrido, por não ser o caso de transformar a vantagem de quintos em 'Parcela Compensatória' a ser absorvida por reajustes futuros, ficando também afastada a necessidade de emissão de novos atos com ajuste da parcela de quintos ao decidido no RE 638.115/CE.
5.9. Dessa forma, opina-se pelo acolhimento das alegações apresentadas.
6. Da possível afronta ao RE 638.115/CE pelo acórdão recorrido ao considerar ilegal o pagamento de quintos/décimos incorporadas após 8/4/1998
6.1. Aduz-se a ausência de ilegalidade nos atos de concessão de aposentadoria, com base nos seguintes argumentos.
6.2. O julgamento proferido pela Corte de Contas teria partido de premissa equivocada, ocasionando a aplicação inadequada da modulação de efeitos do RE 638.115/CE, impondo-se, portanto, o reexame do caso a fim de que os atos de aposentação dos recorrentes sejam considerados legais, por estarem em perfeita consonância com o decidido no RE 638.115/CE vantagem (peça 15, p. 5, peça 22, p. 5, peça 34, p. 5, e peça 48, p. 20) .
Análise
6.3. Cumpre ressaltar que a comprovação do trânsito em julgado, por si só, não possui o condão de alterar o julgamento pela ilegalidade do ato de aposentadoria pela Corte de Contas, pois o STF deixou assente que a incorporação de quintos, no período de 8/4/1998 até 4/9/2001, ofende o princípio da legalidade, nos termos da tese firmada em sede de repercussão geral, Tema 395. 
6.4. Convém mencionar que o TCU tem posicionamento do Plenário de como os órgãos jurisdicionados devem proceder em relação às parcelas de quintos/décimos de funções comissionadas exercidas entre 8/4/1998 e 4/9/2001, conforme o Acórdão 1255/2020-TCU-Plenário (Relator Ministro-Substituto Marcos Bemquerer Costa) a seguir transcrito no que é pertinente:
9.2. com a finalidade de orientar o tratamento do tema relacionado ao pagamento da rubrica de 'opção' do art. 2º da Lei 8.911/1994 e à incorporação de 'quintos', dar ciência ao Senado Federal de que:
 (...) 
9.2.2. deve-se verificar a origem do pagamento de 'quintos', se advindos de decisão judicial transitada em julgado ou não ou ainda de decisão administrativa e, na hipótese em que não houver decisão judicial passada em julgado ou quando se tratar de decisão administrativa, a vantagem de 'quintos' incorporada com fulcro em funções comissionadas exercidas entre 8/4/1998 a 4/9/2001 deve ser destacada e transformada em 'parcela compensatória' a ser absorvida por reajustes futuros concedidos nos proventos, na linha da solução definitiva da controvérsia conferida à matéria pela Suprema Corte, por meio do RE 638.115/CE, e consoante o Acórdão 442/2020-TCU-Segunda Câmara (Relator Ministro Substituto Marcos Bemquerer Costa) .
6.5. Assim, mesmo nas situações em que as parcelas de quintos/décimos foram incorporadas após 8/4/1998, com base em decisão judicial transitada em julgado, o ato concessório de aposentadoria é ilegal e não é registrado. O provimento judicial somente impede a suspensão dos pagamentos das parcelas indevidas. Acerca da questão, cabe trazer à baila excerto do voto condutor do Acórdão 3842/2020-TCU-Primeira Câmara (Relator Ministro Walton Alencar Rodrigues) :
A esta altura, todavia, nova decisão do STF, proferida em embargos de declaração com efeitos infringentes, opostos no âmbito do mesmo RE 638.115/CE, alterou o entendimento até então tranquilamente adotado. Em 18/12/2019, o Plenário do STF modulou os efeitos da decisão para, no que interessa a estes autos, acolher parcialmente os embargos de declaração, com efeitos infringentes, e 'reconhecer indevida a cessação imediata do pagamento dos quintos quando fundado em decisão judicial transitada em julgado'.
A decisão divulgada no sítio eletrônico do STF não afasta a ilegitimidade do pagamento dos quintos nas condições anteriormente descritas, mas modula efeitos para os que os recebem por força de decisão judicial, transitada ou não em julgado, e de decisão administrativa.
Feita tal distinção e devidamente caracterizada inadequação do benefício aos dispositivos legais aplicáveis à matéria, é certo que o recente julgado do STF não pode compelir esta Casa, cuja competência de apreciar a legalidade de atos de pessoal foi atribuída pela própria Constituição Federal (art. 71, inciso III) , a contrariar suas convicções, a jurisprudência consolidada dos tribunais superiores e os fatos consignados nos autos, para registrar ato de pessoal manifestamente irregular, salvo na esporádica hipótese de trânsito em julgado de processo em que o TCU foi parte e que teve por finalidade específica o respectivo registro (vide MS 23.665/DF e MS 22.009/MG) , que não é o caso destes autos.
Todavia, sem transgredir frontalmente o provimento jurisdicional, não há como a Universidade Federal de Santa Maria promover a cessação dos pagamentos, apesar do desequilíbrio que causam ao sistema previdenciário.
Em circunstâncias análogas, este Tribunal tem considerado ilegais e negado registro aos atos de aposentadoria que contêm parcelas conferidas pelo Judiciário em contrariedade com o entendimento do TCU, sem, contudo, determinar a suspensão do pagamento nem informar sobre a possibilidade de edição de novo ato eivado das irregularidades. Nesse sentido, cito, entre outros, os Acórdãos 1.910/2004 e 11.079/2019, da 1ª Câmara, 5.797/2014, da 2ª Câmara, e 1.857/2003, do Plenário.
O julgamento pela ilegalidade sem suspensão do pagamento consolidou-se no TCU na esteira de um sem número de decisões do STF, entre as quais as proferidas no âmbito dos Mandados de Segurança 23.758, 24.529, 24.569, 24.939, 25.460, 26.086, 26.088, 26.132, 26.156, 26.186, 26.228, 26.271, 26.387, 26.408, 26.443, 27.374, 27.551, 27.575, 27.649, 27.732, 23.665 e 33528. Do último, transcrevo o trecho a seguir:
'E que o fundamento em que se apoia a pretensão mandamental ora em exame tem o beneplácito da jurisprudência do Supremo Tribunal Federal, que, em sucessivos precedentes, tem reconhecido, quer em decisões monocráticas, quer em julgamentos colegiados, ser integralmente oponível ao E. Tribunal de Contas da União a autoridade da coisa julgada, cuja eficácia subordinante, desse modo, não poderá ser transgredida por qualquer órgão estatal, inclusive pela própria Corte de Contas.
 (...) 
Vê-se, pois, que o E. Tribunal de Contas da União não dispõe, constitucionalmente, de poder para rever decisão judicial transitada em julgado (RTJ 193/556-557, Rel. Min. CARLOS VELLOSO) nem para determinar a suspensão de benefícios garantidos por sentença impregnada da autoridade da coisa julgada (AI 471.430-AgR/DF, Rel. Min. EROS GRAU) , ainda que o direito reconhecido pelo Poder Judiciário não tenha o beneplácito da jurisprudência prevalecente no âmbito do Supremo Tribunal Federal, pois a 'res judicata', em matéria civil, só pode ser legitimamente desconstituída mediante ação rescisória:'
Ao deixar de determinar a suspensão do pagamento, o TCU evita que o jurisdicionado seja forçado a escolher entre obedecer à sua ordem, sujeitando-se a detenção, multa e prisão em flagrante por descumprimento de decisão judicial, e ignorá-la, sujeitando-se à multa do art. 58 da Lei 8.443/1992.
Ante o exposto, julgo ilegais os atos de concessão inicial e de alteração de aposentadoria de Nelcindo Nascimento Terra, nego-lhes registro e VOTO no sentido de que o Tribunal adote a deliberação que ora submeto à apreciação deste Colegiado.
6.6. Diante disso, opina-se pela rejeição das alegações dos recorrentes.
7. Da violação aos princípios da segurança jurídica e da isonomia
7.1. Aduz-se que houve desrespeito à segurança jurídica e à isonomia, com base nos seguintes argumentos.
7.2. O servidor aposentado não deve ser submetido a uma redução abrupta em seus proventos, sendo que o princípio da segurança jurídica veda a desconstituição injustificada de atos jurídicos, mesmo quando ocorre alguma inconformidade com o texto legal durante sua constituição (peça 15, p. 3, peça 22, p. 4, e peça 34, p. 4) .
7.3. Na hipótese, não se trata de corrigir uma ilegalidade em ato de aposentação, mas de mudança de entendimento do TCU. Não se pode admitir, em respeito ao princípio constitucional da isonomia, que servidores na mesma situação funcional e jurídica sejam separados em duas categorias, apenas pela data em que os seus atos de concessão foram apreciados pela Corte de Contas (peça 15, p. 4, peça 22, p. 5, e peça 34, p. 5) .
7.4. Na análise do pedido de reexame, espera-se que o TCU considere, também, os inúmeros atos de aposentadoria julgados anteriormente, tidos como legais por essa Corte de Fiscalização, seguindo a orientação do Acórdão 2076/2005-TCU-Plenário (Relator Ministro-Substituto Augusto Sherman Cavalcanti) , ainda que tenha havido modificação de entendimento pelo Supremo Tribunal Federal, sob pena de ser criada situação diferenciada dentro do mesmo regime jurídico  (peça 15, p. 5-6, peça 22, p. 6, e peça 34, p. 6) .
7.5. A Lei 13.655/2018 incluiu, no Decreto-Lei 4.657/1994 (LINDB) , disposições sobre segurança jurídica e eficiência na criação e na aplicação do direito público, dentre elas a expressa no acrescido art. 23 (regime de transição em caso de nova interpretação sobre norma de conteúdo indeterminado) , enquanto o Decreto-Lei 200/1967 estabeleceu em seu art. 103 que os valores de vencimentos ou proventos superiores aos fixados para o cargo nos planos de classificação e remuneração serão transformados em vantagem pessoal a ser absorvida por novos aumentos salariais. Esses dispositivos exigem aplicação, no caso de prevalecer a mudança de entendimento estampada no Acórdão 1599/2019-TCU-Plenário, de relatoria do Ministro Benjamin Zymler (peça 15, p. 5, peça 22, p. 5-6, e peça 34, p. 5-6) .
7.6. A determinação de destaque das parcelas de quintos incorporados posteriormente a 8/4/1998 e sua transformação em parcela compensatória sujeita à absorção por reajustes futuros afronta à segurança jurídica garantida pelo art. 5º, inciso XXXVI, da Carta Magna e o art. 2º da Lei 9.784/1999, bem como contraria a modulação de efeitos assegurada no RE 638.115/CE (peça 48, p. 18) .
7.7. Em respeito à segurança jurídica, inúmeras vezes a Corte de Contas tem deixado de determinar a cessação imediata do pagamento de quintos quando estiver fundado em decisão judicial com trânsito em julgado. Veja-se o exemplo do Acórdão 6377/2020-TCU-Segunda Câmara, de relatoria do Ministro-Substituto André Luís de Carvalho (peça 48, p. 19-20) .
Análise
7.8. Sobre o princípio da segurança jurídica, cabe lembrar que a sedimentada jurisprudência da Suprema Corte é no sentido de classificar como ato complexo a concessão de aposentadoria, reforma ou pensão, consoante os seguintes julgados (RMS 3881/SP, MS 19875/DF, RE 195861/ES e MS 23665/DF) .
7.9. Assim, sendo o ato de aposentadoria complexo, este somente passa a estar plenamente formado (perfeito) , válido (aferição da legalidade com reflexo de definitividade perante a Administração) e eficaz (plenamente oponível a terceiros, deixando de apresentar executoriedade provisória) quando recebe o registro pela Corte de Contas. Tal entendimento decorre do disposto no inciso III do art. 71 da Constituição Federal, que estabelece que compete ao Tribunal de Contas da União apreciar, para fins de registro, a legalidade dos atos de admissão, assim como a concessão de aposentadoria, reforma ou pensão.
7.10. Nessa perspectiva, impõe-se reconhecer que referido ato possui natureza precária (cf., e.g., Acórdão 2482/2007-TCU-Primeira Câmara, Relator Augusto Nardes) , razão pela qual, até que haja o efetivo julgamento e o consequente registro pela Corte de Contas, não há que se falar em ato jurídico perfeito, tendo em vista a ausência de aperfeiçoamento e definitividade do ato.
7.11. A propósito do tema, colaciona-se entendimento esposado pela Corte Constitucional ao decidir no âmbito do RE-195.861/ES:
APOSENTADORIA. ATO ADMINISTRATIVO DO CONSELHO DA MAGISTRATURA. NATUREZA. COISA JULGADA ADMINISTRATIVA. INEXISTÊNCIA. O ato de aposentadoria exsurge complexo, somente se aperfeiçoando com o registro perante a Corte de Contas. Insubsistência da decisão judicial na qual assentada, como óbice ao exame da legalidade, a coisa julgada administrativa. 
7.12. Nos casos em apreço, não houve o respectivo registro em razão da constatação de ilegalidade nos atos, o que afasta, por si só, a presunção de legitimidade dos atos administrativos que concederam os benefícios às recorrentes, não se configurando a ocorrência de violação da segurança jurídica ou de proteção da confiança. 
7.13. Vale lembrar que a comprovação do trânsito em julgado, por si só, não possui o condão de alterar o julgamento pela ilegalidade do ato de aposentadoria pela Corte de Contas, pois o STF deixou assente que a incorporação de quintos, no período de 8/4/1998 até 4/9/2001, ofende o princípio da legalidade, nos termos da tese firmada em sede de repercussão geral, Tema 395. 
7.14. Observa-se que a Lei 13.655/2018 incluiu, no Decreto-Lei 4.657/1994 (LINDB) , disposições sobre segurança jurídica e eficiência na criação e na aplicação do direito público, dentre elas a expressa no acrescido art. 23, segundo o qual: 'A decisão administrativa, controladora ou judicial que estabelecer interpretação ou orientação nova sobre norma de conteúdo indeterminado, impondo novo dever ou novo condicionamento de direito, deverá prever regime de transição quando indispensável para que o novo dever ou condicionamento de direito seja cumprido de modo proporcional, equânime e eficiente e sem prejuízo aos interesses gerais'. 
7.15. Ora, nos casos dos recorrentes, não houve o exame de norma de conteúdo indeterminado, conforme previsto no art. 1º da Lei 13.655/2018, que promoveu alteração na Lei de Introdução ao Direito Brasileiro (art. 23 da LINDB - Decreto-Lei 4.657/1942) .
7.16. É sobremodo importante ressaltar que este Tribunal tem o poder/dever de apreciar, para fins de registro, os atos de aposentadoria na esfera federal, nos termos do art. 71 da Lei Maior. Esta prerrogativa não pode ser infirmada pela sobreposição dos princípios da razoável duração do processo e da eficiência na Administração Pública.
7.17. Cabe destacar que o STF fixou a seguinte tese de repercussão geral (tema 445) , no bojo do RE 636.553, de relatoria do Ministro Gilmar Mendes:
Em atenção aos princípios da segurança jurídica e da confiança legítima, os Tribunais de Contas estão sujeitos ao prazo de 5 anos para o julgamento da legalidade do ato de concessão inicial de aposentadoria, reforma ou pensão, a contar da chegada do processo à respectiva Corte de Contas.
7.18. Verifica-se que os atos de aposentação dos recorrentes, com início de vigência no mês de janeiro de 2016 (peças 2 a 4) e envio ao TCU no ano de 2020, foram apreciados pela Segunda Câmara na Sessão de 1/6/2021 (peça 10) , não tendo havido desrespeito ao princípio da segurança jurídica. 
7.19. Ante essas considerações, é de se rejeitar os argumentos apresentados.
CONCLUSÃO
8. Da análise de mérito, conclui-se que:
a) não é o caso de transformar os quintos relativos ao período de 8/4/1998 a 4/9/2001 em 'Parcela Compensatória' a ser absorvida por quaisquer reajustes futuros, ante a comprovação de que os recorrentes são beneficiários de decisões judiciais transitadas em julgado, que amparam a continuidade dos pagamentos, conforme modulação de efeitos fixada pelo STF no RE 638.115/CE; 
b) não houve afronta ao RE 638.115/CE pelo acórdão recorrido ao considerar ilegal o ato de aposentadoria que contempla o pagamento de quintos incorporados após 8/4/1998;
c) não ocorreu violação aos princípios da segurança jurídica e da isonomia.
8.1. Por conseguinte, deve-se dar provimento parcial aos presentes recursos, para tornar sem efeito a determinação contida no subitem 9.3.1 do acórdão recorrido, ante a necessidade de observância da modulação de efeitos quanto à manutenção da parcela de quintos incorporados entre 8/4/1998 e 4/9/2001 imune a absorção por reajustes futuros, ficando também afastada a necessidade de emissão de novos atos com ajuste da parcela de quintos ao decidido no RE 638.115/CE.
PROPOSTA DE ENCAMINHAMENTO
9. Ante o exposto, submetem-se os autos à consideração superior, propondo-se, com fundamento no art. 48 da Lei 8.443/1992:
a) conhecer dos recursos e, no mérito, dar-lhes provimento parcial, tornando sem efeito o subitem 9.3.1 do acórdão recorrido;
b) informar aos recorrentes e demais interessados do acórdão a ser proferido, destacando que o relatório e o voto que o fundamentam podem ser acessados por meio do endereço eletrônico www.tcu.gov.br/acordaos."
2.	O Ministério Público junto ao TCU (MPTCU) manifestou-se favoravelmente ao encaminhamento proposto pela Serur, nos termos do parecer de peça 78, cujo conteúdo reproduzo a seguir:
"Trata-se de pedidos de reexame interpostos contra decisão deste Tribunal que considerou ilegais os atos de aposentadoria dos recorrentes e negou os seus registros.
2. Segundo o referido decisum, as negativas de registro ocorreram em razão de que houve incorporação de Quintos após 8/4/1998, o que contraria o entendimento do Supremo Tribunal Federal no RE 638.115/CE, com repercussão geral reconhecida.
3. A Secretaria de Recursos (Serur) , após analisar individualmente os argumentos apresentados nas peças recursais, propõe conhecer dos recursos, para, no mérito, dar-lhes provimento parcial, em razão da superveniência de informação de que as parcelas impugnadas estão protegidas por decisão judicial.
4. De fato, ao analisar a peça recursal, é possível observar que os argumentos trazidos pelos recorrentes não permitem afastar a irregularidade relativa à incorporação de Quintos após 8/4/1998.
5. Sobre a referida incorporação, o entendimento do Supremo Tribunal Federal, a partir do julgamento realizado no Recurso Extraordinário - RE 638.115/CE, com repercussão geral reconhecida, passou a ser no sentido da sua impossibilidade, em razão da ausência de amparo legal, senão vejamos:
Recurso extraordinário. 2. Administrativo. 3. Servidor público. 4. Incorporação de quintos decorrente do exercício de funções comissionadas no período compreendido entre a edição da Lei 9.624/1998 e a MP 2.225-48/2001. 5. Impossibilidade. 6. Recurso extraordinário provido. (RE 638.115/CE - Relator:  Ministro Gilmar Mendes. Julgado em 19/03/2015, Órgão Julgador:  Tribunal Pleno. Repercussão Geral de Mérito. Publicado no DJe-151 de 3/8/2015, divulgado em 31/07/2015) 
6. Ao modular os efeitos da referida decisão, no entanto, aquela Corte, em sede de embargos de declaração julgados em 30/6/2017, havia entendido que o pagamento da referida parcela deveria ser cessado em qualquer hipótese, aplicando-se tal entendimento até mesmo para os servidores que obtiveram o direito à incorporação assegurado por decisão judicial transitada em julgado, sem a necessidade de ação rescisória.
7. No entanto, em novo julgamento realizado em 18/12/2019, o STF acolheu parcialmente os embargos de declaração, com efeitos infringentes, para reconhecer indevida a cessação imediata do pagamento da parcela quando fundado em decisão judicial transitada em julgado. Já no caso daqueles que recebem os Quintos em virtude de decisões administrativas ou decisões judiciais sem trânsito em julgado, modulou os efeitos da decisão para manter o pagamento da parcela até a sua absorção integral por quaisquer reajustes futuros concedidos aos servidores.
8. Nesses casos, este Tribunal tem considerado ilegal o pagamento da referida parcela e determinado às Unidades Jurisdicionadas que adotem as medidas necessárias à regularização dos pagamentos indevidos de acordo com a modulação dos efeitos realizada pelo STF nos autos do RE 638.115/CE, a exemplo dos Acórdão 659/2020-TCU-Primeira Câmara, relatado pelo Ministro Walton Alencar Rodrigues, e 622/2020-TCU- 2ª Câmara, relatado pelo Ministro Aroldo Cedraz.
9. No entanto, tendo em vista que somente por meio dos recursos foi possível constatar que, nos presentes casos, as incorporações dos 'Quintos' após 8/4/1998 estão protegidas por decisão judicial transitada em julgado, entende-se que os encaminhamentos propostos na deliberação recorrida devem ser ajustados.
10. Ante o exposto, este membro do Ministério Público de Contas entende que o presente pedido de reexame deve ser conhecido, para, no mérito, receber provimento parcial, a fim de que sejam adotados os procedimentos propostos pela Serur."
	É o relatório.

Rudi Meira Cassel (22256/OAB-DF), representando Sergio Martins de Souza.

Procurador Sergio Ricardo Costa Caribé.

ATOS DE APOSENTADORIA JULGADOS ILEGAIS PELA CONCESSÃO DE QUINTOS APÓS O ADVENTO DA LEI 9.624/1998. NEGATIVA DE REGISTRO. PEDIDOS DE REEXAME. CONHECIMENTO. COMPROVADA, EM SEDE RECURSAL, QUE A CONCESSÃO DE QUINTOS SE DEU POR DECISÃO JUDICIAL TRANSITADA EM JULGADO. MANUTENÇÃO DA ILEGALIDADE DOS ATOS. AJUSTES NA DECISÃO RECORRIDA, PARA SE ADEQUAR AO RE 638.115/CE, ANTE A APRESENTAÇÃO DE NOVA DOCUMENTAÇÃO. PROVIMENTO PARCIAL.

APOSENTADORIA (APOS)

Secretaria de Recursos (Serur); Secretaria de Fiscalização de Integridade de Atos e Pagamentos de Pessoal e de Benefícios Sociais (Sefip).

Trata-se de pedidos de reexame, em processo de Aposentadoria, interpostos por Ana Maria Suyama, Maria Auxiliadora Ortiz Winkel e Sergio Martins de Souza, ex-servidores do Tribunal Regional do Trabalho da 15ª Região - Campinas/SP, contra o Acórdão 8133/2021-TCU-Segunda Câmara, de relatoria do Ministro Bruno Dantas.
2.	 No âmbito da deliberação recorrida, este Tribunal julgou ilegais os atos de aposentadoria dos ex-servidores, ora recorrentes, negando-lhes registro, em virtude da inclusão indevida, em seus proventos, de parcela de quintos/décimos referente ao exercício de função de confiança exercida em data posterior ao advento da Lei 9.624/1998.
3.	No item 9.3.1 da mesma decisão, o TCU determinou ao Tribunal Regional do Trabalho da 15ª Região - Campinas/SP que fizesse cessar os pagamentos decorrentes das parcelas impugnadas e emitisse novos atos de aposentadoria dos interessados, livres da irregularidade apontada.
4.	Inconformados com a decisão desta Corte, os recorrentes apresentaram os seguintes argumentos: a) são beneficiados por ação coletiva transitada em julgado em 1/8/2006, movida pela Associação Nacional dos Servidores da Justiça do Trabalho (ANAJUSTRA) , de nº 2004.34.00.048565-0; b) afronta ao RE 638.115/CE pelo acórdão recorrido ao considerar ilegais os atos de aposentadoria que contemplam o pagamento de quintos incorporados após 8/4/1998; c) violação aos princípios da segurança jurídica e da isonomia.
5.	A Secretaria de Recursos (Serur) analisou o pleito dos recorrentes e propôs, com o aval do Ministério Público junto ao TCU, conhecer e dar provimento parcial aos pedidos de reexame interpostos. 
6.	Ratificando despacho exarado à peça 41, conheço dos presentes recursos e, no mérito, manifesto, desde já, minha anuência ao encaminhamento uniforme proposto nos autos. 
7.	De fato, tendo sido comprovado que a concessão de quintos, em data posterior ao advento da Lei 9.624/1998, está amparada por decisões judiciais transitadas em julgado, é possível a manutenção da parcela de quintos incorporados entre 8/4/1998 e 4/9/2001 imune à absorção por reajustes futuros, nos termos da modulação de efeitos decorrente do julgamento dos Embargos de Declaração no RE 638.115/CE.
8.	Não obstante, conforme bem explanou a Serur, a comprovação do trânsito em julgado não altera o julgamento pela ilegalidade do ato de aposentadoria pela Corte de Contas, pois o STF deixou assente que a incorporação de quintos, no período de 8/4/1998 até 4/9/2001, ofende o princípio da legalidade, nos termos da tese firmada em sede de repercussão geral, Tema 395. A jurisprudência desta Casa é pacífica, igualmente (Acórdão 3842/2020-TCU-Primeira Câmara, Relator Ministro Walton Alencar Rodrigues) , no entendimento de que o provimento judicial somente impede a suspensão dos pagamentos das parcelas indevidas, mas não a ilegalidade do ato e a negativa de seu registro.
9.	Sendo assim, e por desconsiderar desnecessário tecer maiores comentários a respeito das análises da Serur, que refutaram os argumentos referentes à violação aos princípios da segurança jurídica e da isonomia, reitero minha adesão à proposta de dar provimento parcial aos presentes recursos para tornar sem efeito o subitem 9.3.1 do acórdão recorrido, mantendo, no entanto, a ilegalidade dos atos e a negativa de seus registros.
	Ante o exposto, acolho os pareceres da Sefip e do MPTCU e voto pela adoção da minuta de acórdão que trago a este Colegiado.
	
TCU, Sala das Sessões Ministro Luciano Brandão Alves de Souza, em 8 de março de 2022.
Ministro JOÃO AUGUSTO RIBEIRO NARDES 
Relator